臺灣臺南地方法院刑事判決              99年度訴字第1682號
公  訴  人  臺灣臺南地方法院檢察署檢察官
被      告  簡俊宏
指定辯護人  本院公設辯護人  林宜靜
上列被告因偽造有價證券等案件，經檢察官提起公訴（99年度偵
緝字第1253、1254號）、移送併辦（99年度偵緝字第1255號、99
年度偵字第14925號）及追加起訴（99年度偵緝字第1252號、100
年度蒞追字第1號），本院判決如下：
    主  文
簡俊宏意圖供行使之用，而偽造有價證券，處有期徒刑貳年。如
附表編號一至七所示支票上偽造之發票人「新仁內科診所」及「
陳世川」部分均沒收。
追加起訴部分均公訴不受理。
    事  實
一、簡俊宏自民國91年間某日起，在陳世川（起訴書誤載為陳世
    宗，業經檢察官當庭更正）所開設位於臺南縣新市鄉（現已
    改制為臺南市新市區，下仍稱臺南縣新市鄉○○○路141號
    之「新仁內科診所」受僱擔任技術員兼會計之職位，負責「
    新仁內科診所」之部分醫事檢驗項目，及管理該診所財務、
    保管陳世川以該診所名義於臺灣土地銀行新市分行開立之帳
    號000000000號支票存款帳戶而請領使用之支票簿等財務文
    件之業務，為從事業務之人。詎簡俊宏明知其為「新仁內科
    診所」所保管之上開支票簿及「新仁內科診所」、陳世川之
    印章，均僅於上開診所有業務上之需求，並徵得陳世川之同
    意後，始能用以簽發「新仁內科診所（負責人陳世川）」名
    義之支票使用，不得擅自本於個人用途簽發該等支票，且明
    知其並未取得「新仁內科診所」負責人陳世川之授權或同意
    ，竟因積欠賭債，經濟狀況欠佳，亟欲取得款項使用，即於
    97年5、6月間某日，利用其職務之便，基於意圖供行使之用
    而偽造有價證券之單一犯意及意圖為自己不法所有之侵占、
    詐欺取財故意，在上址診所內，盜用其所保管之「新仁內科
    診所」及陳世川之印章（起訴書誤載為盜用印文，業經檢察
    官當庭更正），先於其所保管之上開支票簿內空白支票上發
    票人簽章欄位內，均鈐蓋「新仁內科診所」及「陳世川」之
    印文，再於附表編號1「支票號碼」欄所示票號之空白支票
    上偽填如附表編號1「票載發票日」及「票載金額」欄所示
    之發票日期、票面金額於其上，表示上開支票係由「新仁內
    科診所（負責人陳世川）」所簽發，而偽造具有有價證券性
    質之該張支票，同時以變易持有為所有之意思，藉此方式將
    上開支票連同其所保管之上開支票簿內其他空白支票均侵占
    入己，以伺機再偽以「新仁內科診所（負責人陳世川）」之
    名義開立支票使用；簡俊宏偽造完成上開支票後，旋持上開
    支票向如附表編號1「行使之對象」欄所示之友人周清根借
    款而行使之，致使周清根陷於錯誤，誤信簡俊宏持上開支票
    作為擔保，應足使伊嗣後得獲清償，而將如附表編號1「票
    載金額」欄所示金額之款項貸與簡俊宏。簡俊宏並承此意圖
    供行使之用而偽造有價證券之單一犯意及意圖為自己不法所
    有之詐欺取財故意，接續於附表編號2至7所示之時間，均在
    「新仁內科診所」內，以前述在其所侵占已鈐蓋「新仁內科
    診所」及陳世川印文之空白支票上，填載發票日期、金額等
    項目之方式，偽造如附表編號2至7「支票號碼」欄所示票號
    之支票後，旋各持附表編號2至5所示之支票，向如附表編號
    2至5「行使之對象」欄所示之周清根、林明壽或林琮恩借款
    而行使之，致使周清根、林明壽或林琮恩均陷於錯誤，誤信
    簡俊宏持上開支票作為擔保，應足使伊等得獲清償，而各將
    如附表編號2至5「票載金額」欄所示金額之款項貸與簡俊宏
    ；及持附表編號6、7「支票號碼」欄所示票號之支票向不詳
    姓名、年籍之人換取現金而行使之（各該支票偽造之時間及
    經偽造之支票之支票號碼、票載發票日、票載金額、流向等
    事項各詳如附表編號1至7各欄位所示）。嗣因簡俊宏於97年
    9月16日無故曠職後，經陳世川發覺「新仁內科診所」上開
    支票簿內空白支票有遺失之情形，乃於同年月18日向臺灣土
    地銀行新市分行掛失止付該等支票，並因持有上開支票之周
    清根、楊世賢（自周清根處取得如附表編號3「支票號碼」
    欄所示票號之支票）、林明壽、林琮恩等人陸續提示上開支
    票而遭退票，始為警循線查知上情。
二、案經陳世川訴由臺南縣警察局永康分局、善化分局（現已分
    別改制為臺南市政府警察局永康分局、善化分局，下稱永康
    分局、善化分局）報告臺灣臺南地方法院檢察署檢察官偵查
    起訴，及經陳世川訴由嘉義縣警察局水上分局（下稱水上分
    局）、高雄市政府警察局苓雅分局（下稱苓雅分局）報告臺
    灣臺南地方法院檢察署檢察官偵查後移送併辦。
    理  由
壹、有罪部分：
一、關於證據能力之認定：
  (一)本件以下所引用具傳聞證據性質之供述證據，除證人林琮恩
    於偵查中具結後向檢察官所為之陳述，業經具結且無顯不可
    信之情形存在，依刑事訴訟法第159條之1第2項規定，具備
    證據能力外；其餘之供述證據，因檢察官、被告簡俊宏及其
    指定辯護人於本案言詞辯論終結前，均未爭執其證據能力，
    本院審酌前開證據之作成或取得之狀況，並無非法或不當取
    證之情事，且亦無顯不可信之情況，復經本院於審判期日就
    上開證據依法進行調查、辯論，依刑事訴訟法第159條之5規
    定，均具有證據能力。
  (二)又卷附付款人均為臺灣土地銀行新市分行之如附表編號1至7
    「支票號碼」欄所示票號之支票影本、上開各支票之退票理
    由單影本及掛失止付票據提示人資料查報表影本、遺失票據
    申報書影本、戶名為戴羽涵（周清根配偶）之臺灣土地銀行
    大灣分行帳戶存摺封面及內頁影本等書證，均非屬供述證據
    ，尚無傳聞法則之適用，復均無違反法定程序取得之情形，
    依刑事訴訟法第158條之4規定之反面解釋，均應有證據能力
    ，亦先予敘明。
二、上開犯罪事實，業據被告於偵查、本院準備程序及審理中均
    供承不諱，並經告訴人即被害人陳世川於警詢、偵查中證述
    被告於「新仁內科診所」任職期間，侵占伊以「新仁內科診
    所（負責人陳世川）」名義開設之臺灣土地銀行新市分行支
    票存款帳戶之支票簿內之空白支票，及被告偽造如附表編號
    1至7「支票號碼」欄所示票號之空白支票並持以行使等情歷
    歷（警(一)卷即善化分局南縣善警偵字第0970013496號卷第4
    至5頁，警(二)卷即永康分局南縣永警偵字第0970022751號卷
    第2至4頁，警(三)卷即水上分局嘉水警偵字第0970085611號卷
    第1至4頁，警(四)卷即苓雅分局高市警苓分偵字第0990027881
    號卷第1至2頁，警(五)卷即善化分局南縣善警偵字第09700149
    12號卷第1至4頁，臺灣臺南地方法院檢察署98年度偵字第96
    2號卷第10至11頁），又經證人即曾收受或輾轉收受該等支
    票之楊世賢、周清根、林明壽、林琮恩於警詢或偵查中證述
    曾收受該等支票或持以提示等語無誤（警(二)卷第5至10頁，
    警(三)卷第5至7頁，警(五)卷第5至7頁，偵(一)卷即臺灣臺南地方
    法院檢察署99年度偵緝字第1253號卷第3至9頁，偵(三)卷第11
    至12頁），且由證人周清根、林明壽、林琮恩於本院審理中
    證述被告係分持如附表編號1至5「支票號碼」欄所示票號之
    支票作為擔保向伊等借款，伊等誤信被告既得持上開「新仁
    內科診所（負責人陳世川）」名義之支票作為擔保，應足使
    伊等得獲清償，乃陷於錯誤，而各將款項貸與被告等語甚詳
    （本院99年度訴字第1682號卷第145頁反面至第148頁正面）
    ，復有如附表編號1至7「支票號碼」欄所示票號之支票影本
    及退票理由單影本各7張、上開各支票之掛失止付票據提示
    人資料查報表影本7份、遺失票據申報書影本2份、戶名為證
    人周清根之配偶戴羽涵之臺灣土地銀行大灣分行帳戶存摺封
    面及內頁影本1份在卷可資參照（警(一)卷第6頁，警(二)卷第12
    至15頁，警(三)卷第8至11頁，警(四)卷第9至11頁、第13至14頁
    ，警(五)卷第13至16頁，偵(一)卷第10至13頁、第15至18頁）。
    綜上證據，堪認被告上開任意性之自白，確與事實相符，堪
    以採信；是本件事證明確，被告上開犯行洵堪認定，應予依
    法論科。
三、論罪科刑部分：
  (一)查本件被告於案發時受僱於告訴人開設經營之上開「新仁內
    科診所」擔任技術員兼會計之職位，負責「新仁內科診所」
    之部分醫事檢驗項目，及管理該診所財務、保管告訴人以該
    診所名義於臺灣土地銀行新市分行開立支票存款帳戶而請領
    使用之支票簿等財務文件之業務，為從事業務之人，其基於
    上開業務關係而管領之「新仁內科診所（負責人陳世川）」
    名義之支票簿及其內之空白支票，自屬其業務上所持有之物
    ；而被告於業務持有中，以易持有為所有之意思，將上開支
    票簿內之空白支票侵占入己，核其所為係犯刑法第336條第2
    項之業務侵占罪。又支票為票據法第1條所稱之票據，具有
    流通性質，可自由交換，且占有該票據即可行使票面之權利
    ，自屬有價證券。而按行使偽造有價證券，以取得票面價值
    之對價，固不另論詐欺罪，但如以偽造之有價證券供作擔保
    或作為新債清償而借款，則其借款之行為，為行使有價證券
    以外之另一行為，即難置該行為所涉及之詐欺罪於不論（最
    高法院97年度臺上字第4805號、97年度臺上字第6637號判決
    意旨參照）。被告為取信證人周清根、林明壽或林琮恩，以
    盜用「新仁內科診所」及告訴人印章鈐蓋印文，及擅自填寫
    發票日期、票面金額之方式，偽造如附表編號1至5「支票號
    碼」欄所示票號之「新仁內科診所（負責人陳世川）」為發
    票人、性質屬有價證券之支票後，持向如附表編號1至5「行
    使之對象」欄所示之證人周清根、林明壽或林琮恩借款，並
    以上開支票作為借款之擔保，非僅單純取得票面價值之對價
    ，是核被告上開所為，係犯刑法第201條第1項之偽造有價證
    券罪及同法第339條第1項之詐欺取財罪；而被告以盜用「新
    仁內科診所」及告訴人印章鈐蓋印文，及擅自填寫發票日期
    、票面金額之方式，偽造如附表編號6、7「支票號碼」欄所
    示票號之「新仁內科診所（負責人陳世川）」為發票人、性
    質屬有價證券之支票後，僅持向不詳姓名、年籍人士換取現
    金，而取得票面價值之對價，並無證據足證有何人因之受騙
    ，其此部分所為則係犯刑法第201條第1項之偽造有價證券罪
    。
  (二)又被告於附表編號1至7「支票號碼」欄所示票號之支票盜用
    「新仁內科診所」及告訴人之印章鈐蓋印文之行為，均為其
    偽造有價證券之部分行為；其偽造有價證券後持以行使，行
    使偽造有價證券之低度行為應為偽造有價證券之高度行為所
    吸收，均不另論罪。次按刑法於94年2月2日修正公布、95年
    7月1日施行刪除連續犯規定之同時，對於合乎接續犯或包括
    一罪之情形，為避免刑罰之過度評價，已於立法理由說明委
    由實務以補充解釋之方式，發展接續犯之概念；而按數行為
    於同時同地或密切接近之時地實施，侵害同一之法益，各行
    為之獨立性極為薄弱，依一般社會健全觀念，在時間差距上
    ，難以強行分開，在刑法評價上，以視為數個舉動之接續施
    行，合為包括之一行為予以評價，較為合理，則屬接續犯，
    而為包括之一罪。查被告先後數次偽造如附表編號1至7「支
    票號碼」欄所示票號之支票之舉動，乃係利用同一取得「新
    仁內科診所（負責人陳世川）」名義空白支票之機會，為求
    獲取現款以解決其甚為窘迫之經濟狀況而陸續所為，客觀上
    復係於密接之時間、相同之地點為上開各個偽造有價證券之
    舉動，所侵害者復為同一之被害人即告訴人之財產法益及票
    據經濟信用之社會法益，應認被告主觀上係基於單一之意圖
    供行使之用而偽造有價證券之決意所為，各舉動之獨立性甚
    為薄弱，依一般社會健全觀念，難以強行區分為不同行為，
    刑法評價上應視為數個舉動之接續施行，合為包括之1行為
    予以評價，為接續犯，較為合理；公訴意旨認被告偽造如附
    表編號1至7「支票號碼」欄所示票號之支票之犯行係構成包
    括一罪之集合犯，尚有誤會，併附敘明。再按刑法上一行為
    而觸犯數罪名之想像競合犯存在之目的，在於避免對於同一
    不法要素予以過度評價，其所謂「同一行為」係指所實行者
    為完全或局部同一之行為而言；因此刑法修正刪除牽連犯之
    規定後，於修正前原認屬於方法目的或原因結果之不同犯罪
    ，其間果有實行之行為完全或局部同一之情形，應得依想像
    競合犯論擬（最高法院99年度臺上字第6167號、100年度臺
    上字第2476號判決意旨參照）。而被告係以盜用「新仁內科
    診所」及告訴人之印章，鈐蓋於其所保管之「新仁內科診所
    （負責人陳世川）」名義之支票簿內之各張空白支票上，再
    偽填如附表編號1「票載發票日」及「票載金額」欄所示發
    票日期、票面金額等事項之方式，偽造如附表編號1「支票
    號碼」欄所示之支票，同時將該張支票連同支票簿內其他空
    白支票均侵占入己；又被告偽造上開如附表編號1至5「支票
    號碼」欄所示票號之支票之目的，係向如附表編號1至5「行
    使之對象」欄所示之證人周清根、林明壽或林琮恩行使該等
    支票而詐借款項，是其所為上開業務侵占、偽造有價證券及
    詐欺取財犯行，於刑法修正施行前原應論以方法、目的之牽
    連犯關係。惟現行刑法雖已廢除牽連犯之規定，然被告係於
    偽造如附表編號1「支票號碼」欄所示票號之支票之同時，
    將該張支票連同「新仁內科診所（負責人陳世川）」名義之
    上開支票簿內空白支票均侵占入己，又於偽造如附表編號1
    「支票號碼」欄所示票號之支票及接續偽造如附表編號2至7
    「支票號碼」欄所示票號之支票後，以交付而行使上開附表
    編號1至5「支票號碼」欄所示票號之支票之方式，向附表編
    號1至5「行使之對象」欄所示之證人周清根、林明壽或林琮
    恩詐得借款，其上開行為具有局部同一之情形，參酌前揭判
    決意旨，應得認其所犯業務侵占、偽造有價證券及詐欺取財
    等3罪，係以一行為觸犯3個不同之罪名，為想像競合犯，依
    刑法第55條規定，應從一重之偽造有價證券罪處斷。至公訴
    意旨雖未論及被告上開所為另涉有詐欺取財罪嫌，惟此部分
    與公訴意旨所敘明被告上開業務侵占及偽造有價證券之犯行
    間，既具有上述想像競合犯之裁判上一罪關係，本院自應併
    予審理，附此敘明；另檢察官以99年度偵緝字第1255號、99
    年度偵字第14925號移送併辦部分，其犯罪事實為被告於97
    年6月間某日在上址「新仁內科診所」內，將所保管之如附
    表編號5至7「支票號碼」欄所示空白支票侵占入己，填載如
    附表編號5至7「票載發票日」及「票載金額」欄所示之發票
    日期、票面金額，並盜蓋「新仁內科診所」及告訴人之印章
    於上開各支票之發票人簽章欄位內，而偽造該等有價證券後
    ，於票背簽名背書，並將上開偽造之支票交付與不知情之證
    人林琮恩或不詳姓名、年籍之成年人而行使之，以向證人林
    琮恩借貸新臺幣（下同）20萬元之款項，或以此向該不詳姓
    名、年籍之人換取現金，經核其侵占空白支票部分與起訴書
    所載業務侵占之犯罪事實具有上述事實上同一之關係，其偽
    造上開支票部分與起訴書所載偽造有價證券之犯罪事實則具
    有上述接續犯之實質上一罪關係，其行使偽造支票向證人林
    琮恩詐得借款部分與起訴書所載之犯罪事實另具有上述想像
    競合犯之裁判上一罪關係，雖檢察官併辦意旨認被告該等犯
    行與起訴部分係構成集合犯之包括一罪關係之見解為本院所
    不採，然併辦意旨所述事實既與起訴書所載之犯罪事實有前
    述事實上同一或實質上、裁判上一罪之關係，本院自均應予
    以審理，亦併予指明。
  (三)復查偽造有價證券罪之法定最低度刑為3年以上之有期徒刑
    ，其立法目的係藉此重罰警惕社會大眾切勿從事偽造有價證
    券之不法犯行，以維護市場秩序，保障交易信用，而本件被
    告因自身資金周轉問題，需款孔急，即陸續盜用「新仁內科
    診所」及告訴人之印章鈐蓋在附表編號1至7「支票號碼」欄
    所示票號之空白支票上，並偽填如附表編號1至7「票載發票
    日」及「票載金額」欄所示之發票日期、票面金額等項目於
    其上，而接續偽造如附表編號1至7「支票號碼」欄所示票號
    之「新仁內科診所（負責人陳世川）」為發票人之支票，並
    持以行使，致罹重典，所為固屬不該，然被告係於經濟狀況
    欠佳之際，為求順利借得款項，一時思慮不周，始未徵得其
    當時之僱主即告訴人之同意，即偽造上開支票而蹈法網，其
    本身復曾於附表編號1至3及編號5至7「支票號碼」欄所示票
    號之支票背面簽名為背書人，有前引各支票影本附卷可資參
    佐，顯見被告上開所為僅係為加強借款之信用，以求順利借
    得款項，其本身仍有承擔此等債務之意，尚無藉此偽造手段
    使「新仁內科診所」或告訴人平白為其背負此一債務而自身
    坐享該等借款之惡意，亦無使其偽造之有價證券廣為流通之
    惡性，又其偽造之支票張數雖達7張，然只用於擔保債務，
    並於上開犯行遭發現後自白犯行，未逃避其應負之債務責任
    ，是被告所為雖仍值非議，其惡性究非如濫行偽造票據擾亂
    金融交易秩序之犯行重大，對市場經濟秩序所造成之損害尚
    屬有限，是本院觀諸被告上開犯罪情狀，認尚屬情輕法重，
    在客觀上確足以引起一般人普遍之同情，堪可憫恕，若予宣
    告上開法定最低度之刑，猶嫌過重，且難謂符合罪刑相當性
    及比例原則，爰依刑法第59條規定減輕其刑。
  (四)茲審酌被告不思循正當管道向他人借款，僅為增加借款之信
    用以順利向證人周清根、林明壽或林琮恩取得款項，即違犯
    上開犯行，恐有致「新仁內科診所」及告訴人遭執票人追索
    票面金額之虞，亦使證人周清根、林明壽及林琮恩允為借款
    ，同受有損害，且確實已有輾轉取得如附表編號3「支票號
    碼」欄所示票號之偽造支票之執票人即證人楊世賢提示該等
    支票未獲兌現，對社會金融秩序仍非無危害，所為殊屬不該
    ，惟念被告前無刑事前案紀錄，有其臺灣高等法院被告前案
    紀錄表1件在卷可參，素行尚佳，犯後復坦承犯行，表現悔
    意，兼衡被告違犯上開犯行時亦同時擔任借款人及附表編號
    1至3、編號5至7「支票號碼」欄所示票號之支票之背書人，
    嗣後債權人即證人周清根、林明壽或林琮恩追償債務時，被
    告仍須負全部給付之責任，然被告所偽造之支票票載金額之
    總和非低，又迄未能積極彌補其所為對他人造成之損害等犯
    案情節與犯後態度，暨其學歷、職業、家庭狀況等一切情狀
    ，量處如主文所示之刑，以示懲儆。
  (五)另辯護意旨固以：被告因一時失慮初罹刑典，犯後已有悔意
    ，考量被告之素行、智識程度、犯罪動機及手段等情狀，應
    可認其經此科刑之教訓後，已知所警惕而無再犯之虞，只須
    為刑罰之宣告，即足以策其自新，而認所宣告之刑以暫不執
    行為適當，請求併為緩刑宣告。惟按偽造有價證券之犯行因
    危害社會金融交易秩序甚鉅，向為重罰不寬貸之行為，為一
    般民眾普遍認知之事，刑法第201條第1項之偽造有價證券罪
    之法定刑度最低即為3年之有期徒刑，目的即求以刑罰制裁
    力量嚇阻偽造有價證券擾亂金融市場秩序之不法行為，有如
    前述，對於行為人偽造之有價證券數量非僅單一，而對交易
    秩序危害較大者，為期行為人能藉由刑罰制裁知所警惕，自
    不宜率爾宣告緩刑。而本件被告於行為時為年逾40歲之成年
    人，社會生活經驗豐富，對上情應有深刻之認識，竟為圖獲
    取不法之利益，即起意偽造如附表編號1至7「支票號碼」欄
    所示票號之支票供己持以行使，無視國家以重罰懲戒並嚴禁
    此等偽造有價證券犯行之禁令，所為實已破壞社會秩序；且
    被告於短時間內，即接續數次偽造如附表編號1至7「支票號
    碼」欄所示票號之支票，偽造之支票金額總和更高達400萬
    元之數，復自97年9月16日起即避不見面，迄至99年10月間
    始到案於偵查中坦承上開犯行，更顯見其心存僥倖，漠視法
    律規範，本不容過於輕縱。又被告偽造並行使如附表編號1
    至7「支票號碼」欄所示票號之支票後，固因告訴人及時掛
    失止付而免於支付此等票款，然此純係因告訴人察覺有異，
    有所警覺而及時採取行動，始得免受更多之損害，並非因被
    告主動告知或有何其他舉動防免告訴人受害，自難僅以被告
    所偽造及行使之如附表編號1至7「支票號碼」欄所示票號之
    支票均未獲兌現，而使告訴人得免於支付上開票款，即得認
    被告犯後有何其他積極防止損害發生之行徑，尚無以彰顯辯
    護意旨所述被告深具悔意，歷此教訓已知所警惕，信無再犯
    之虞之情。且本件被告上開所為，除使告訴人已因而屢遭執
    票人持「新仁內科診所（負責人陳世川）」名義之支票追索
    票款，後續亦仍有遭執票人向伊追索票款之潛在風險，致告
    訴人不堪其擾而精神上同受損害（參本院99年度訴字第1682
    號卷第90頁告訴人出具之陳述意見狀）外，復有證人周清根
    、林明壽及林琮恩均因被告行使如附表編號1至5「支票號碼
    」欄所示票號之支票作為擔保而陷於錯誤，允為借款，亦同
    為被害之人，而被告犯後迄今均未曾展現其有何致力彌補其
    行為所造成之損害之誠意，亦不見其提出任何具體之還款計
    畫以歸還其以行使偽造支票之詐術向證人周清根、林明壽或
    林琮恩借得之款項，實亦無從憑空逕認被告犯後已深具悔改
    之意；尤以被告如以犯後坦承犯行即能邀得緩刑之寬典，無
    異於違犯不法犯行後僅坦白承認即得獲原宥，未因其行為實
    質受有刑罰執行之制裁，更無以防免其嗣後存僥倖之心再犯
    之可能。況本院亦已審酌被告犯後態度、家庭狀況及本案情
    節等各項情況，於依刑法第59條規定就被告上開犯行予以酌
    減其刑後，從輕量處如上之刑，復無其他具體事證足認被告
    歷此教訓即無再犯之虞，是本院衡酌上情，認本件尚有藉刑
    罰之執行督促被告警惕之必要，不宜諭知緩刑之宣告，附此
    敘明。
  (六)末按偽造之有價證券，不問屬於犯人與否，沒收之，刑法第
    205條固有明文。然在票據上簽名者，依票上所載文義負責
    ，2人以上共同簽名者，應連帶負責；又票據之偽造或票據
    上簽名之偽造，不影響於真正簽名之效力，從而2人以上共
    同在本票之發票人欄簽名者，應連帶負發票人責任，倘其中
    有部分屬於偽造，雖不影響於其餘真正簽名者之效力，但偽
    造之部分，仍應依上開規定，諭知沒收，至非屬偽造之發票
    人部分，則仍屬有效之票據，不在應依法沒收之列。而支票
    之背書如係真正，亦為有效之票據行為，自亦不在應依法沒
    收之列，原審未查明上述背書之真偽如何，即於主文就背書
    部分併予宣告沒收，自非適法（最高法院84年臺上字第1550
    號判例及90年度臺上字第1733號、92年度臺上字第6134號、
    93年度臺上字第2811號、98年度臺上字第3049號、99年度臺
    上字第3251號判決意旨參照）。本件如附表編號1至7「支票
    號碼」欄所示票號之支票，固均係被告冒用「新仁內科診所
    （負責人陳世川）」名義所簽發，惟如附表編號1至3及編號
    5至7「支票號碼」欄所示票號支票之票背均業經被告自行簽
    名為背書人，如附表編號4「支票號碼」欄所示票號支票之
    票背亦經證人林明壽自行捺印為背書人等情，有前引該等支
    票影本在卷可稽，而被告及證人林明壽既均不否認該等簽名
    或捺印為其等所為，應認該部分之背書均屬真正，而均仍屬
    有效之票據行為，揆諸前揭判決意旨，上開支票對於真正之
    背書人部分並非無效，不在應依法沒收之列，自不得就上開
    支票全部諭知沒收，僅應依刑法第205條規定，就如附表編
    號1至7「支票號碼」欄所示票號之支票上偽造之發票人「新
    仁內科診所」及「陳世川」部分宣告沒收之。至附表編號1
    至7「支票號碼」欄所示票號支票上之「新仁內科診所」及
    「陳世川」之印文，均係被告盜用真正印章蓋印所得之印文
    ，並非偽造之印文，原無從依刑法第219條規定宣告沒收之
    ，然如附表編號1至7「支票號碼」欄所示票號支票上偽造之
    發票人「新仁內科診所」及「陳世川」部分既經宣告沒收，
    其上「新仁內科診所」及「陳世川」名義之印文亦已為上開
    沒收之宣告所兼括；另如附表編號1至7「支票號碼」欄所示
    票號之支票雖均係被告犯罪所得之物，然業經被告向證人周
    清根、林明壽、林琮恩或某不詳姓名、年籍之人提出行使而
    交付與他人，已非屬被告所有，自均無從宣告沒收之，均併
    此指明。
貳、公訴不受理部分：
一、追加起訴意旨略以：
  (一)被告自91年間起，受僱於告訴人所經營，位於臺南縣新市鄉
    之「新仁內科診所」擔任技術員兼會計，為從事業務之人。
    詎其明知為「新仁內科診所」所保管之支票、「新仁內科診
    所」及告訴人之印章，均僅能使用於業務用途，且使用前須
    徵得告訴人之同意，竟基於同一意圖為自己不法所有及偽造
    有價證券後持以行使之犯意，利用其業務上為「新仁內科診
    所」保管空白支票及印章之便，於97年9月間某日，在新仁
    內科診所，將所保管之如附表編號4「支票號碼」欄所示票
    號之空白支票1張，易持有為所有予以侵占入己後，再填載
    票面金額及發票日，並盜蓋「新仁內科診所」及告訴人之印
    章（追加起訴書誤載為印文，業經檢察官當庭更正）於票面
    上發票人簽章欄位內，以此方式偽造有價證券後，旋即於同
    年月11日，在「新仁內科診所」附近，將上開偽造之支票交
    付與不知情之證人林明壽，用以清償前欠證人林明壽之借款
    。嗣因告訴人發覺支票無故遺失，遂向臺灣土地銀行新市分
    行掛失止付，於證人林明壽提示上開支票時，經警循線查知
    上情（追加起訴案號：臺灣臺南地方法院檢察署99年度偵緝
    字第1252號）。
  (二)被告明知其為「新仁內科診所」所保管之支票、「新仁內科
    診所」及告訴人之印章，均僅能使用於業務用途，且使用前
    須徵得告訴人之同意，竟基於同一為自己不法所有之意圖及
    偽造有價證券後持以行使之犯意，利用其業務上為「新仁內
    科診所」保管空白支票及印章之便，於97年間某日，在新仁
    內科診所，將所保管之如附表編號5至7「支票號碼」欄所示
    票號之空白支票共3張，易持有為所有予以侵占入己（此部
    分業已移送併辦）。嗣分別於附表編號5至7「支票號碼」欄
    所示票號之空白支票上，分別填載如附表編號5至7「票載發
    票日」及「票載金額」欄所示之發票日期及票面金額，並均
    盜蓋「新仁內科診所」及告訴人之印章（追加起訴書誤載為
    盜用印文，業經檢察官當庭更正）於票面上之發票人簽章欄
    位內，以此方式偽造有價證券後，簽署姓名「簡俊宏」於上
    開支票背面，以己名義背書後，並分別在嘉義市○○路，將
    上開偽造之如附表編號5「支票號碼」欄所示票號之支票交
    付與不知情之證人林琮恩，用以向證人林琮恩借貸現金20萬
    元，及在某不詳地點，將上開偽造之如附表編號6、7「支票
    號碼」欄所示票號之支票交付與某不詳姓名、年籍之成年人
    。嗣因告訴人發覺支票無故遺失，遂向臺灣土地銀行新市分
    行掛失止付，經證人林琮恩及某不詳姓名、年籍之人以蔡佾
    妘（原名蔡憶）之名義提示上開支票時，經警循線查知上情
    （追加起訴案號：臺灣臺南地方法院檢察署100年度蒞追字
    第1號）。
  (三)追加起訴意旨因而認被告上述犯行另涉犯刑法第336條第2項
    之業務侵占罪及同法第201條第1項之偽造有價證券罪嫌等語
    。
二、按已經提起公訴或自訴之案件，在同一法院重行起訴者，應
    諭知不受理之判決，刑事訴訟法第303條第2款定有明文。又
    上開訴訟法上所謂一事不再理之原則，關於實質上一罪或裁
    判上一罪，均有其適用；第按法律上一罪之案件，無論其為
    實質上一罪（接續犯、繼續犯、集合犯、結合犯、吸收犯、
    加重結果犯）或裁判上一罪（想像競合犯及刑法修正施行前
    之牽連犯、連續犯），在訴訟上均屬單一性案件，其刑罰權
    既僅1個，自不能分割為數個訴訟客體，縱僅就其中一部分
    之犯罪事實提起公訴或自訴，如構成犯罪，即與未起訴之其
    餘犯罪事實發生一部與全部之關係，法院對此單一不可分之
    整個犯罪事實，即應全部審判（最高法院60年臺非字第77號
    判例及96年度臺非字第143號判決意旨參照）。復按檢察官
    追加起訴之新訴，係另一案件，僅為訴之合併，與原訴係屬
    各別之2案件，應分別審判，始能使其訴訟關係歸於消滅；
    故檢察官追加起訴之犯罪，經法院審理結果，如認與原起訴
    案件之犯罪事實，均成立犯罪，且有實質上或裁判上一罪之
    單一性不可分關係時，依刑事訴訟法第267條規定，該部分
    原即為檢察官起訴效力所及，對該追加之訴，自應認係就已
    經提起公訴之案件，在同一法院重行起訴，而依同法第303
    條第2款規定，於判決主文內另為不受理之諭知，並依檢察
    官移送併案審判之方式，就該原未經起訴之犯罪事實，依起
    訴效力所及之犯罪事實擴張一併為審判（最高法院98年度臺
    上字第7793號判決意旨參照）。易言之，刑事訴訟法第265
    條第1項所規定，於第一審辯論終結前，得就與本案相牽連
    之犯罪或本罪之誣告罪，追加起訴者，以同法第7條所列之
    相牽連案件或本罪之誣告罪，而與已經起訴之案件無實質上
    一罪或裁判上一罪關係者為限；反之，如有實質上一罪或裁
    判上一罪關係之案件，依同法第267條規定，已為檢察官起
    訴效力所及，不得再就其餘部分追加起訴，倘再予追加起訴
    ，即屬對於已經起訴之案件，在同一法院重行起訴，依前揭
    判解意旨，自應就追加之訴，諭知不受理之判決，以消滅訴
    訟繫屬。
三、經查：
  (一)本件被告除因上述侵占如附表編號4「支票號碼」欄所示票
    號之空白支票，及偽造如附表編號4至7「支票號碼」欄所示
    票號之支票並持以行使之犯嫌，經檢察官以該等案件與檢察
    官業以99年度偵緝字第1253、1254號起訴部分之案件係屬1
    人犯數罪之相牽連案件為由而追加起訴外，另原已因侵占如
    附表編號1至3「支票號碼」欄所示票號之空白支票，及偽造
    如附表編號1至3「支票號碼」欄所示票號之支票並持以行使
    之犯嫌，經檢察官提起公訴等情，有上開起訴書、追加起訴
    書及臺灣高等法院被告前案紀錄表各1份在卷可稽。
  (二)然被告上開經追加起訴之犯罪事實，業經本院認定與原起訴
    之犯罪事實間有前開「壹、三、(二)」部分所述事實上同一（
    侵占「新仁內科診所（負責人陳世川）」名義之支票簿內空
    白支票部分）、接續犯之實質上一罪（偽造如附表編號1至7
    「支票號碼」欄所示票號之支票部分）及想像競合犯之裁判
    上一罪（行使偽造之支票以詐得借款部分）關係，業見前述
    ，則縱檢察官原先起訴時未敘明上開追加起訴部分之犯罪事
    實，依刑事訴訟法第267條之規定，該等犯罪事實因與經起
    訴之犯罪事實有上開單一性不可分之關係，為起訴之效力所
    及，本院原應併予審理；檢察官就與起訴部分有上述單一性
    不可分關係之罪嫌再向本院追加起訴，參酌前揭說明，即屬
    就已提起公訴之案件，在同一法院重行起訴，自非法之所許
    ，揆諸前揭法條及裁判意旨，自應就追加起訴部分諭知不受
    理之判決，以消滅此部分之訴訟繫屬。
據上論斷，應依刑事訴訟法第299條第1項前段、第303條第2款，
刑法第201條第1項、第336條第2項、第339條第1項、第55條、第
59條、第205條，刑法施行法第1條之1第1項、第2項前段，判決
如主文。
本案經檢察官蘇榮照到庭執行職務
中    華    民    國    100    年    8    月    24    日
                刑事第七庭    審判長  法  官   林逸梅
                                      法  官   莊政達
                                      法  官   蔡盈貞
以上正本證明與原本無異。
如不服本判決應於收受本判決後10日內向本院提出上訴書狀，並
應敘述具體理由。其未敘述上訴理由者，應於上訴期間屆滿後20
日內向本院補提理由書狀（均須按他造當事人之人數附繕本）「
切勿逕送上級法院」。
                                      書記官   陳玉芬
中    華    民    國   100    年    8     月    24    日
附錄論罪科刑法條：
中華民國刑法第201條
（有價證券之偽造變造與行使罪）
意圖供行使之用，而偽造、變造公債票、公司股票或其他有價證
券者，處3年以上10年以下有期徒刑，得併科3千元以下罰金。
行使偽造、變造之公債票、公司股票或其他有價證券，或意圖供
行使之用，而收集或交付於人者，處1年以上7年以下有期徒刑，
得併科3千元以下罰金。
中華民國刑法第336條
（公務公益侵占罪、業務侵占罪）
對於公務上或因公益所持有之物，犯前條第1項之罪者，處1年以
上7年以下有期徒刑，得併科5千元以下罰金。
對於業務上所持有之物，犯前條第1項之罪者，處6月以上5年以
下有期徒刑，得併科3千元以下罰金。
前二項之未遂犯罰之。
中華民國刑法第339條
（普通詐欺罪）
意圖為自己或第三人不法之所有，以詐術使人將本人或第三人之
物交付者，處5年以下有期徒刑、拘役或科或併科1千元以下罰金
。
以前項方法得財產上不法之利益或使第三人得之者，亦同。
前二項之未遂犯罰之。
附表：（金額單位均為新臺幣）
┌──┬─────┬────┬────┬────┬───┬────────┬─────┐
│編號│支票號碼  │偽造該等│票載發票│票載金額│行使之│支票之流向      │相關之偵查│
│    │          │支票之時│日      │        │對象  │                │案號      │
│    │          │間      │        │        │      │                │          │
├──┼─────┼────┼────┼────┼───┼────────┼─────┤
│ 1  │DV0000000 │97年5、6│97年11月│100萬元 │周清根│簡俊宏於票背背書│臺灣臺南地│
│    │號        │月間某日│（起訴書│        │      │後，於97年5、6月│方法院檢察│
│    │          │        │誤載為9 │        │      │間某日在「新仁內│署99年度偵│
│    │          │        │月，業經│        │      │科診所」前將左列│緝字第1253│
│    │          │        │檢察官當│        │      │支票交付與周清根│、1254號原│
│    │          │        │庭更正）│        │      │作為借款之擔保，│起訴部分。│
│    │          │        │15日    │        │      │而向周清根借貸現│          │
│    │          │        │        │        │      │金，致使周清根陷│          │
│    │          │        │        │        │      │於錯誤，誤信簡俊│          │
│    │          │        │        │        │      │宏以左列支票為擔│          │
│    │          │        │        │        │      │保，應足使伊嗣後│          │
│    │          │        │        │        │      │得獲清償，而將左│          │
│    │          │        │        │        │      │列金額之款項貸與│          │
│    │          │        │        │        │      │簡俊宏。嗣由周清│          │
│    │          │        │        │        │      │根持左列支票以配│          │
│    │          │        │        │        │      │偶戴羽涵臺灣土地│          │
│    │          │        │        │        │      │銀行大灣分行帳戶│          │
│    │          │        │        │        │      │提示而遭退票。  │          │
├──┼─────┼────┼────┼────┼───┼────────┼─────┤
│ 2  │DV0000000 │97年6月 │97年12月│200萬元 │周清根│簡俊宏於票背背書│臺灣臺南地│
│    │號        │間某日  │15日    │        │      │後，於97年6、7月│方法院檢察│
│    │          │        │        │        │      │間某日在「新仁內│署99年度偵│
│    │          │        │        │        │      │科診所」前將左列│緝字第1253│
│    │          │        │        │        │      │支票交付與周清根│、1254號原│
│    │          │        │        │        │      │作為借款之擔保，│起訴部分。│
│    │          │        │        │        │      │而向周清根借貸現│          │
│    │          │        │        │        │      │金，致使周清根陷│          │
│    │          │        │        │        │      │於錯誤，誤信簡俊│          │
│    │          │        │        │        │      │宏以左列支票為擔│          │
│    │          │        │        │        │      │保，應足使伊嗣後│          │
│    │          │        │        │        │      │得獲清償，而將左│          │
│    │          │        │        │        │      │列金額之款項貸與│          │
│    │          │        │        │        │      │簡俊宏。嗣由周清│          │
│    │          │        │        │        │      │根持左列支票以配│          │
│    │          │        │        │        │      │偶戴羽涵臺灣土地│          │
│    │          │        │        │        │      │銀行大灣分行帳戶│          │
│    │          │        │        │        │      │提示而遭退票。  │          │
├──┼─────┼────┼────┼────┼───┼────────┼─────┤
│ 3  │DV0000000 │97年6月 │97年9月 │30萬元  │周清根│簡俊宏於票背背書│臺灣臺南地│
│    │號        │間某日  │30日    │        │      │後，於97年7月1日│方法院檢察│
│    │          │        │        │        │      │在臺南縣永康市（│署99年度偵│
│    │          │        │        │        │      │現已改制為臺南市│緝字第1253│
│    │          │        │        │        │      │永康區）永大夜市│、1254號原│
│    │          │        │        │        │      │將左列支票交付與│起訴部分。│
│    │          │        │        │        │      │周清根作為借款之│          │
│    │          │        │        │        │      │擔保，而向周清根│          │
│    │          │        │        │        │      │借貸現金，致使周│          │
│    │          │        │        │        │      │清根陷於錯誤，誤│          │
│    │          │        │        │        │      │信簡俊宏以左列支│          │
│    │          │        │        │        │      │票為擔保，應足使│          │
│    │          │        │        │        │      │伊嗣後得獲清償，│          │
│    │          │        │        │        │      │而將左列金額之款│          │
│    │          │        │        │        │      │項貸與簡俊宏。嗣│          │
│    │          │        │        │        │      │周清根因於97年9 │          │
│    │          │        │        │        │      │月中旬向友人楊世│          │
│    │          │        │        │        │      │賢借款，而將左列│          │
│    │          │        │        │        │      │支票再交付與楊世│          │
│    │          │        │        │        │      │賢，由楊世賢持左│          │
│    │          │        │        │        │      │列支票前往京城商│          │
│    │          │        │        │        │      │業銀行永康分行提│          │
│    │          │        │        │        │      │示而遭退票。    │          │
├──┼─────┼────┼────┼────┼───┼────────┼─────┤
│ 4  │DV0000000 │97年9月 │97年9月 │20萬元  │林明壽│簡俊宏於97年9月 │（與臺灣臺│
│    │號        │間某日  │11日    │        │      │11日在臺南縣新市│南地方法院│
│    │          │        │        │        │      │鄉○○路某址將左│檢察署99年│
│    │          │        │        │        │      │列支票交付與林明│度偵緝字第│
│    │          │        │        │        │      │壽作為借款之擔保│1252號追加│
│    │          │        │        │        │      │，而向林明壽借貸│起訴部分相│
│    │          │        │        │        │      │現金，致使林明壽│同。）    │
│    │          │        │        │        │      │陷於錯誤，誤信簡│          │
│    │          │        │        │        │      │俊宏以左列支票為│          │
│    │          │        │        │        │      │擔保，應足使伊嗣│          │
│    │          │        │        │        │      │後得獲清償，而將│          │
│    │          │        │        │        │      │左列金額之款項貸│          │
│    │          │        │        │        │      │與簡俊宏。嗣由林│          │
│    │          │        │        │        │      │明壽持左列支票前│          │
│    │          │        │        │        │      │往臺南縣新市鄉農│          │
│    │          │        │        │        │      │會提示，而遭退票│          │
│    │          │        │        │        │      │。              │          │
├──┼─────┼────┼────┼────┼───┼────────┼─────┤
│ 5  │DV0000000 │97年6月 │97年6月 │20萬元  │林琮恩│簡俊宏於票背背書│臺灣臺南地│
│    │號        │間某日  │11日    │        │      │後，於97年8月中 │方法院檢察│
│    │          │        │        │        │      │旬某日在嘉義市中│署99年度偵│
│    │          │        │        │        │      │山路某址將左列支│緝字第1255│
│    │          │        │        │        │      │票交付與林琮恩作│號移送併辦│
│    │          │        │        │        │      │為借款之擔保，而│部分（與同│
│    │          │        │        │        │      │向林琮恩借貸現金│署100年度 │
│    │          │        │        │        │      │，致使林琮恩陷於│蒞追字第1 │
│    │          │        │        │        │      │錯誤，誤信簡俊宏│號追加起訴│
│    │          │        │        │        │      │以左列支票為擔保│部分相同）│
│    │          │        │        │        │      │，應足使伊嗣後得│。        │
│    │          │        │        │        │      │獲清償，而將左列│          │
│    │          │        │        │        │      │金額之款項貸與簡│          │
│    │          │        │        │        │      │俊宏。嗣由林琮恩│          │
│    │          │        │        │        │      │持左列支票前往中│          │
│    │          │        │        │        │      │國信託商業銀行新│          │
│    │          │        │        │        │      │營分行提示而遭退│          │
│    │          │        │        │        │      │票。            │          │
├──┼─────┼────┼────┼────┼───┼────────┼─────┤
│ 6  │DV0000000 │上述時間│99年（併│15萬元  │不詳姓│簡俊宏於票背背書│臺灣臺南地│
│    │號        │後至97年│辦意旨書│        │名、年│後，於不詳日期將│方法院檢察│
│    │          │9月16日 │誤載為97│        │籍人士│左列支票交付與不│署99年度偵│
│    │          │前之97年│年，業經│        │      │詳姓名、年籍之人│字第14925 │
│    │          │間某日  │檢察官當│        │      │，以換取現金。嗣│號移送併辦│
│    │          │        │庭更正）│        │      │由該不詳姓名、年│部分（與同│
│    │          │        │7月2日  │        │      │籍人士輾轉透過蔡│署100年度 │
│    │          │        │        │        │      │佾妘（原名蔡憶）│蒞追字第1 │
│    │          │        │        │        │      │之合作金庫銀行南│號追加起訴│
│    │          │        │        │        │      │嘉義分行之帳戶提│部分相同）│
│    │          │        │        │        │      │示該支票而遭退票│。        │
│    │          │        │        │        │      │。              │          │
├──┼─────┼────┼────┼────┼───┼────────┼─────┤
│ 7  │DV0000000 │上述時間│99年（併│15萬元  │不詳姓│簡俊宏於票背背書│臺灣臺南地│
│    │號        │後至97年│辦意旨書│        │名、年│後，於不詳日期將│方法院檢察│
│    │          │9月16日 │誤載為97│        │籍人士│左列支票交付與不│署99年度偵│
│    │          │前之97年│年，業經│        │      │詳姓名、年籍之人│字第14925 │
│    │          │間某日  │檢察官當│        │      │，以換取現金。嗣│號移送併辦│
│    │          │        │庭更正）│        │      │由該不詳姓名、年│部分（與同│
│    │          │        │7月2日  │        │      │籍人士輾轉透過蔡│署100年度 │
│    │          │        │        │        │      │佾妘（原名蔡憶）│蒞追字第1 │
│    │          │        │        │        │      │之合作金庫銀行南│號追加起訴│
│    │          │        │        │        │      │嘉義分行之帳戶提│部分相同）│
│    │          │        │        │        │      │示該支票而遭退票│。        │
│    │          │        │        │        │      │。              │          │
└──┴─────┴────┴────┴────┴───┴────────┴─────┘